【裁判字號】    91,訴,3630
【裁判日期】    920317
【裁判案由】    重利
【裁判全文】
臺灣高雄地方法院刑事判決                        九十一年度訴字第三六三號
    公  訴  人  臺灣高雄地方法院檢察署檢察官
    被      告  丙○○
    選任辯護人  黃宏綱律師
                呂富田律師
右列被告因常業重利案件，經檢察官提起公訴（九十一年度偵字第二六六七一號），
本院判決如左：
   主  文
丙○○以乘他人急迫，貸以金錢而取得與原本顯不相當之重利為常業，累犯，處有期
徒刑壹年伍月。
扣案本票、帳冊各壹本均沒收。
   事  實
一、丙○○前八十四年間因犯重利案件，經本院以八十四年易字第三四三八號判決有
    期徒刑六月，罰金三萬元，如易服勞役以三百元折算一日，經上訴於台灣高等法
    院高雄分院以八十四年上訴字第二四六六號將原判決撤銷改判有期徒刑六月，罰
    金三萬元，如易服勞役以三百原折算一日，再經上訴於最高法院，以八十六年台
    上字第三七六一號將原判決撤銷，發回原審法院，經台灣高等法院高雄分院於八
    十九年一月十二日以八十八年上更二字第二三０號將原判決撤銷改判有期徒刑六
    月，如易科罰金，以三百元折算一日確定，並於八十九年四月一日易科罰金執行
    完畢。竟不知悛悔正當做人。
二、丙○○竟為牟取暴利，於九十一年六月間起，透過姓名、真實年籍不詳綽號「阿
    老」或「阿珍仔」之友人介紹，並以門號0000000000號之行動電話作
    為聯絡工具，以招攬不特定之客戶來電借款周轉，提供資金借款予急需用款之不
    特定之人，其方式為：以每貸款一萬元，除於借款時先預扣第一期利息一千元，
    實際僅交付九千元外，另以每十天需給付利息一千元之顯不相當利率計息（月息
    達三十分），至還款日則需一次清償所借得之總額款項，並命借款人簽立借款之
    本票或找擔保人擔保之方式借貸款項，嗣有何銀素、林素美、吳愛蓮、陳王素月
    、馬秀雲等人，因經濟窘迫需款孔急而向丙○○借貸款項，丙○○即利用渠等之
    急迫，分別貸予款項，並依前開計息方式取得與原本顯不相當之重利，並均恃以
    維生，以之為常業。其詳細常業重利之情形如下：
（一）陳王素月因前往高雄市左營區復興新村打麻將時認識丙○○，並經牌友處得知
      丙○○有在放款，於九十一年四月間因家庭經濟問題，迫於無奈而像丙○○借
      款，即於於九十一年四月三十日丙○○將現金二萬元持往前開打牌地點借予陳
      王素月，並預先扣除第一期利息二千元，實際僅交付一萬八千元予陳王素月，
      並要求十天為一期需支付利息二千元，且丙○○要求陳王素月簽發面額二萬元
      之本票一紙作為擔保，丙○○待陳王素月清償該筆借款後，又先後四次，借款
      現金二萬元陳王素月，條件均與前開借款相同，陳王素月支付利息自同年八月
      間，而無力繼續支付利息。
（二）吳愛蓮於九十一年六月三十日，因積欠友人款項無力償還，而遭友人催款甚急
      ，透過友人之介紹認識丙○○，得知丙○○得以借款，故以前開電話與丙○○
      聯絡借得新台幣三萬元，吳愛蓮實際取得二萬七千元，十天交付三千元之利息
      ，並簽立面額三萬元之本票交予丙○○，至十月間，吳愛蓮無力清償而向先生
      說明後，由先生劉成善出面清償吳愛蓮所借貸之款項。
（三）何銀素因與夫分居為撫育子女至經濟窘困，急需用錢，情況急迫，且無借貸經
      驗，而於九十一年七月十三日透過綽號「阿老」即鄭慧鈺鄰居之介紹而得知丙
      ○○有從事借款，並撥打前開電話與向丙○○聯絡，商借二萬元，並由丙○○
      將該筆款項持往何銀素家中，預先將第一期之利息二千元先扣除，實際交付予
      何銀素為一萬八千元，並約定以十天計期，需繳交利息二千元（即月息三十分
      ），並請鄰人鄭慧鈺擔任保證人，另簽本票一紙交予丙○○，復於七月十八日
      ，仍因前開原因急需款項，透過友人甲○○向丙○○借款三萬元，條件均與前
      述借款相同，何銀素並分別於七月、八月、九月、十月份之三日、八日、十三
      日、十八日、二十三日及二十八日分別需支付前開借貸之利息分別為二千元及
      三千元，至同年十月十八日因無力繳交利息而未再繳交款項。
（四）林素美於九十一年十一月四日缺款經濟窘困，而透過綽號「阿珍仔」友人之介
      紹向丙○○後，得知丙○○得以借貸款項，由「阿珍仔」聯絡借款事宜後，並
      因缺款甚急而向丙○○借款二萬元，林素美並前往城隍廟前取得前開借款，但
      實際僅取得扣除第一期利息二千元之一萬八千元，且每十天要繳付二千元之利
      息，林素美共繳付三期之利息後無力再繳付利息及清償本金。
（五）馬秀雲因與友人聚會聊天而認識丙○○，並於聊天中表示急需用錢，且並無現
      金可資周轉使用，丙○○得知即表示可以幫助馬秀雲，丙○○於九十一年十一
      月三十日高雄市○○區○○街一四三巷十五號借款一萬元予馬秀雲，但馬秀雲
      實際僅取得九千元，且十天為一期需繳付一千元之利息。
  嗣因警接獲線報，向台灣高雄地方法院聲請搜索票，即前往丙○○居住之高雄市○
  ○區○○路五三九巷二十一號六樓執行搜索，並在前開住所陽台內扣得丙○○所有
  並記載放貸款項紀錄之筆記本（帳冊）一本，及於丙○○使用之車牌ＸＤＷ—四七
  二號重型機車之置物箱內起獲丙○○所有且供借款人簽立之本票一本，始循線查悉
  前情，
三、案經高雄市政府警察局楠梓分局報請臺灣高雄地方法院檢察署檢察官偵查起訴。
    理  由
一、右開犯罪事實，業據被告丙○○於本院院審理時始均坦承：將金錢借貸予急迫之
    人，並等情無訛，核與被害人何銀素、林素美、吳愛蓮、陳王素月、馬秀雲等人
    指數相符，復有證人即為被害人何銀素借款擔任保證人之鄭慧鈺證述甚明，此外
    ，並有本票、帳冊各一本均扣案可佐，及指認單一紙在卷可按。且據在被告住處
    所扣得記載借貸帳簿所呈，亦與前開被害人所指稱被告借貸與交付利息，及無法
    繼續繳付利息等情狀相符。並查，前開丙○○所借款之被害人分別因家庭經濟因
    素需款孔急方向被告貸款，再佐以被害人所借得之款項月息高達三十分，被害人
    等人若非因急迫用錢，豈甘受此重利剝削，堪信被害人等人於貸款時確係處於急
    迫之狀態下。綜前說明，被告於本院審理時所自承前開犯行，其自白與事證相符
    ，堪以採信，其常業重利之犯行，事證明確，洵堪認定。至於被害人甯續炯指稱
    ：於八十九年十一月間，因急需用款，曾在民眾日報廣告欄見以身份證小額借款
    之廣告，即予報上所留電話聯絡，並與對方約在高雄市○○區○○路上之全家便
    利商店，但係由二名年輕人出面並非被告借予現金三萬元，扣除利息六千元後，
    實際僅取得二萬四千元，十日為一期，並由甯續炯簽發五萬元之本票一紙等情，
    雖被告所記載放款筆記本內確實記載：甯續炯之姓名、借款金額五萬元，及其聯
    絡電話等情，但被害人甯續炯卻稱並不認識被告，且借貸金額利息之計算亦與前
    開被告借貸情形不同，實不無疑義，尚難據為不利於被告之認定。
二、按所謂以重利為「常業」，係指以重利盤剝為其日常生活之事業而言，亦即只須
    藉博取重利維生為已足，至其是否兼營他業，則非所問。查被告丙○○係透過友
    人之介紹方式或前往賭博場所以招攬不特定人借款，且其經營時間非短，借貸人
    數多達人，所收之利息甚鉅，雖與友人合夥投資開設卡拉ＯＫ店，但仍以放款營
    生。核其所為，係犯刑法第三百四十五條之常業重利罪。次查，被告有事實欄所
    載之犯罪科刑執行情形，有臺灣高等法院被告全國前案紀錄表一份在卷可佐，其
    前受有期徒刑執行完畢後，於五年以內再犯本件最重本刑為有期徒刑以上之罪，
    為累犯，應依刑法第四十七條之規定，加重其刑。公訴人雖未就被告於九十一年
    六月三十日及同年十一月三十日分別借貸款項予急需用款之被害人吳愛蓮與馬秀
    雲二人，此部分雖未據公訴人起訴，然此部分與前開起訴部分具有實質上一罪之
    常業犯之關係，為起訴效力所及，基於審判不可分之元則，應併予審理，附此說
    明。爰審酌被告之素行不佳，適為壯年，不思正途營生，竟借放款牟取重利，榨
    取經濟上之弱者，破壞社會正常經濟秩序及其犯罪之目的、手段、所得之利益、
    惡性不輕，暨其犯罪後否認犯行，直至言詞辯論時才坦承犯行之態度，及其高中
    畢業之教育程度與智識、家庭與生活環境狀況，有戶籍謄本可佐等一切情狀，量
    處如主文所示之刑。
三、公訴意旨雖認被告於九十一年六月間起，並以前開借貸條件借款現金一萬至十萬
    元不等之金額予需款急迫之綽號「陳老」、「張清峰」、「張春英」、「陳秀香
    」、「許秀琴」、「孫娟蘭」、「劉斌」、「羅斯傑」、「阿德」、「阿德弟弟
    」、「簡先生」、「乙○○」、「侯文安」等人，公訴人認此部分，被告亦涉犯
    常業重利罪等語，訊據被告雖坦承有將款項借貸予為警扣得之筆記本內所記載之
    人，惟稱：伊借款給他人時，均不會詢問借款之原因等語，然查，就前開被害人
    究竟是何原因向被告借款，即是否具有因急迫、輕率或無經驗而向被告借貸情形
    並不明確，且經傳訊證人乙○○、甲○○均未到庭，其餘相關被害人亦無真實年
    籍資料可供傳訊，此外，復查無其他積極證據足資認定被告此部分犯行涉有常業
    重利罪行，自屬不能證明被告此部分犯罪，惟因公訴人指此與前揭論罪科刑部分
    ，有實質上一罪之常業犯關係，爰不另為無罪之諭知，併此說明。
四、扣案帳冊及扣案本票一本，其中編號第一九六一八六號至第一九六二００號均係
    空白，均為被告所有，此據被告供承在卷，並分別供常業重利犯罪所用之物，及
    預備犯罪所用之物，爰均依刑法第三十八條第一項第二款之規定沒收之。
據上論斷，應依刑事訴訟法第二百九十九條第一項前段，刑法第三百四十五條、第四
十七條、第三十八條第一項第二款，罰金罰鍰提高標準條例第一條前段，判決如主文
。
本案經檢察官朱秋菊庭執行職務
中      華      民      國    九十二    年      三      月     十七     日
                        臺灣高雄地方法院刑事第三庭
                            法    官   程克琳
右正本證明與原本無異。
如不服本判決，應於判決送達後十日內，向本院提出上訴狀。
                             書 記 官   梁瑜玲
中    華    民    國      九十二      年      三      月      二十      日
【附錄本判決論罪科刑法條】
刑法第三百四十四條：
乘他人急迫、輕率或無經驗貸以金錢或其他物品，而取得與原本顯不相當之重利者，
處一年以下有期徒刑、拘役或科或並科一千元以下罰金。
刑法第三百四十五條：
以犯前條之罪為常業者，處五年以下有期徒刑，得併科三千元以下罰金。


司法院資訊處製作；財團法人民間司法改革基金會備份。
